---
title: "Trabalho 1"
subtitle: "SME0808 - Séries Temporais e Aprendizado Dinâmico"
author: 
- "Arthur Barbosa -- Nº USP: 8954937" 
- "Bruno Ricardo Pereira dos Santos Santos -- Nº USP: 10288640"
- "Sidnei Gazola Junior -- Nº USP: 9378888"
date: "`r format(Sys.time(), '%d de %B de %Y')`"
header-includes:
   - \usepackage{float}
   - \usepackage{here}
   - \usepackage[brazil]{babel}
   - \usepackage{caption}
   - \usepackage{mathtools}
   - \usepackage{setspace}\onehalfspacing
output:
  pdf_document: default
  fig_caption: yes
  urlcolor: blue
  linkcolor: blue
  fontsize: 12pt
  geometry: margin=0.75in
---

\newcommand{\mar}{\hspace{.3cm}}
\newcommand{\ld}{\vspace{.15cm}}

```{r setup}
knitr::opts_chunk$set(message = FALSE, warning = FALSE, 
                      error = FALSE,fig.dim=c(6,4), fig.pos = "H")
```

```{r, echo = FALSE, results = 'hide'}
rm(list = ls())
ls()
```

```{r}
library(tidyverse)
library(forecast)
library(lubridate)
library(tinytex)
library(fpp2)
library(e1071)
```

# 1.a)


```{r}

co2 <- read_csv("co2_mm_mlo.csv", col_types = cols(year = col_integer(),
                                                   month = col_integer()))

co2 <- filter(co2,co2$average > 200)

ggplot(data = co2,aes(x=co2$`decimal date`,y=average,color=year)) +
  geom_line() +
  theme_bw() +
  theme(legend.position = "none")  +
  ggtitle("CO2") +
  labs(x="Data",y= "CO2")

```

Analisando a série é possível identificar uma tendência de alta e variações periódicas anuais dos níveis de co2. Essas variações podem ser melhor vistas por meio do gráfico de sazonalidade.

## Análise sazonal

```{r}
MM= read.csv2(file = "media mensal.csv ")
#criando a série temporal
MMS= ts(MM[,3], start = c(1959), end = c(2020), frequency = 12)
View(MMS)
#Avaliando sazonalidade
ggseasonplot(MMS) 

```

No mês de agosto há uma concentração maior de co2 e todos os anos, excetuando-se os primeiros, obedecem a um mesmo padrão sazonal.

# 1.b)

Obtendo os dados do Dólar, foi possível obter:

```{r}
#Lendo o arquivo
D = read_delim("DOLAR.csv", ";", escape_double = FALSE, 
    col_types = cols(Data = col_date(format = "%d/%m/%Y"), 
        `31/12/1999` = col_date(format = "%d/%m/%Y")), 
    trim_ws = TRUE, skip = 1252)

names(D) = c("data", "taxa")

D <- data.frame (D ,year= year(D$data))

ggplot(data = D,aes(x=data, y=taxa, color = year)) +
  geom_line() +
  theme_bw() +
  theme(legend.position = "none")  +
  ggtitle("Dólar x Real") +
  labs(x="Tempo ",y= "Preço")
```

Primeiramente analisando o gráfico da série é perceptível alguns deslocamentos súbitos no preço do dólar, que pode indicar uma aversão a risco e consequente retirada de investimentos de países emergentes como o Brasil. Nos períodos de 2002, 2008, 2015 e 2020, ocorreram respectivamente medo do discurso do Lula durante a campanha, crise do sub-prime, crise fiscal brasileira e a pandemia causada pelo covid-19.

## Análise sazonal

```{r}

#criando a série temporal
DS= ts(D[,2], start = c(2000), end = c(2020), frequency = 257)

#Avaliando a série
#ts.plot(DS, lwd = 1, col = "red", xlab = "Tempo", ylab = "Preço")

#Avaliando sazonalidade
ggseasonplot(DS, s= 1000 ) 
```

Analisando o gráfico referente a sazonalidade do Dolar, nenhum padrão estrutural foi observado. O que pode-se notar é um forte aumento do Dolar em anos onde fenômenos de natureza direta ou indiretamente ligada a economia ocorrem, fazendo com que os picos de valores acontecem nos meses próximos ao fim. A exemplo, podemos notar os anos de 2002, com a eleição presidencial e o ano de 2020, com a pandemia global.

## Relação Dólar e Ibovespa

É possível ver relação entre o Dólar o os dados do Ibovespa da próxima questão.

```{r}
#Entendemos dados tratados como dados que apresentam a mesma frequencia de coleta dos dados no mesmo intervalo de tempo

#Leitura dos dados: criação do dataframe
D = read.csv2(file = "DOLAR_tratado.csv")
I = read.csv2(file = "IBOVESPA_tratado.csv")

#Transformação dos dados em séries temporais 
Ds= ts(D, start = c(2005), end = c(2020), frequency = 258)
Is = ts(I, start = c(2005), end = c(2020), frequency = 258)

#Normalização dos dados com base em seus valores máximos 
Dsn = (max(Ds)^(-1)) * Ds
Isn = (max(Is)^(-1)) * Is

#Plot dos dados em conjunto para análise gráfica 
#ts.plot(Isn, col = "red", main = "Índice IBOVESPA")
ts.plot(Dsn,Isn, col = c("green","red"), main = "Relação: Dolar x IBOVESPA")
legend("topleft", legend=c("Dolar", "IBOVESPA"),
       fill=c("green", "red"), bty="n")
```


A relação entre preço do Dolar e o Índice IBOVESPA pode ser observada no gráfico. 
As duas variáveis, aparentemente, apresentam tendências inversas, ou seja, o crescimento do índice IBOVESPA é acompanhado por um decrescimento do preço do Dolar. O contrário também é verdadeiro. 
Ambas as variáveis cresceram ao longo dos anos, mas respeitaram a tendência inversa de crescimento entre si.
Por se tratar de variáveis que representam fenômenos econômicos do país, recomenda-se uma análise em conjunto a outras variáveis que se propôem ao mesmo objetivo, a exemplo, a taxa SELIC. 


\newpage

# 2.a)


```{r}

ipea = read_csv("ipeadata[07-09-2020].csv", 
                col_types = cols(`02/01/2005` = col_date(format = "%d/%m/%Y")), 
                skip = 3836)
names(ipea) = c("data", "indice")

ipea <- filter(ipea,ipea$indice <200000)

ipea <- data.frame (ipea ,year= year(ipea$data))

ggplot(data = ipea,aes(x=data, y=indice, color = year)) +
  geom_line() +
  theme_bw() +
  theme(legend.position = "none")  +
  ggtitle("IBOVESPA") +
  labs(x="Data ",y= "IBOVESPA")
```

É uma série com tendência de crescimento no longo prazo, com duas quedas abruptas que correspondem à crise do sub-prime em 2008 e à pandemia em 2020, e com uma tendência de queda entre os anos de 2011 e 2016.

# 2.b)

```{r}

logr=diff(log(ipea$indice),lag = 1)

ipea <- data.frame (ipea ,logr = c(0,logr))

ggplot(data = ipea,aes(x=data, y=logr, color = year)) +
  geom_line() +
  theme_bw() +
  theme(legend.position = "none")  +
  ggtitle("Log-retorno IBOVESPA") +
  labs(x="Data ",y= "Log-retorno")
```

Com o gráfico de log-retorno apresenta suas maiores amplitudes nas crises de 2008 e 2020. 

## Correlograma

```{r}

acf(logr, lag.max = 10, main = "Correlograma log-retorno", xlab = "Defasagem", ylab = "Autocorrelação")

```

Analisando o correlograma do log-retorno, percebe-se que os valores são próximos de zero, logo, que os valores não possuem uma autocorrelação significativa.

# 2.c)

```{r}
hist(logr, freq = FALSE, main = "Histograma  log-retorno",
     xlab = expression(X), ylab = "Densidade")

### Coeficiente de assimetria de Fisher-Pearson
skewness(logr, type = 1)
### Coeficiente momento de curtose
kurtosis(logr, type = 1) 
```

Como o Coeficiente de assimetria de Fisher-Pearson < 0, a assimetria é negativa ou à esquerda.
Já o Coeficiente momento de curtose > 0, então a distribuição é leptocúrtica, possui a curva da função de distribuição mais afunilada com um pico mais alto do que a distribuição normal. Essa distribuição possui caudas pesadas, então a funçao de distribuição é mais achatada do que a distribuição normal.


# 2.d)

```{r}

qlogr= logr^2

ipea <- data.frame (ipea ,qlogr = c(0,qlogr))

ggplot(data = ipea,aes(x=data, y=qlogr, color = year)) +
  geom_line() +
  theme_bw() +
  theme(legend.position = "none")  +
  ggtitle("Quadrado do log-retorno IBOVESPA") +
  labs(x="Data ",y= "Quadrado do log-retorno")
```

Ao contrário da análise feita através do log-retorno, ao estudarmos o o quadrado do log-retorno podemos observar grandes variações. 

## Correlograma

```{r}

acf(qlogr, lag.max = 10, main = "Correlograma quadrado do log-retorno",
    xlab = "Defasagem", ylab = "Autocorrelação")

```

O correlograma do quadrado do log-retorno demonstra auto-correlações não antes vista no log-retorno (que apresentou baixos valores de auto-correlação).
